---
title: "Clase 2"
author: "Sebastian Alvarez"
date: "2/2/2022"
output: html_document
---

```{r setup, include=FALSE}
knitr::opts_chunk$set(echo = TRUE)
```

```{r}
library(readr)
db = read.csv("https://docs.google.com/spreadsheets/d/e/2PACX-1vQL_cm-BMwcCSxUofV_13L0zDiXOP-KaoEWMr8SeSfX-dLd5yzjBg9FoNsZSEwpakCylZzMB0r6dPXU/pub?output=csv")


```
```{r}
install.packages("readr")
```
```{r}
install.packages("ggplot2")
```


## Tipos de variables

```{r}
str(db)

as.numeric(db$DensidadPoblacional)
as.numeric(db$Pobreza)
```



## Medidas de tendencia central

**Moda**
Valor mas frecuente de un conjunto de datos
Es apropiada para todo tipo de datos
Se puede observar directamente en una tabla de distribución de frecuencias.

```{r}
table(db$EsFrontera)

#Así se hace una tabla de frecuencias simple
```

**Mediana**
El valor de la observación central de un conjunto de datos ordenados de menor a mayor.

```{r}
median(db$DensidadPoblacional)

# funcion(base$variable) es el formato estándar para utilizar cualquier función
```

**Media**
Medida más conocida y “útil.”
Suma del valor de las observaciones dividida entre el número de observaciones

```{r}
mean(db$DensidadPoblacional)
```


## Medidas de dispersión


**Rango intercuartil**
Diferencia entre el primer y tercer cuartil. Incluye el 50% de los valores.

```{r}
IQR(db$DensidadPoblacional)
```


**Desviación estándar**
Cada observación está a una “distancia” de la media. Esta distancia se llama desviación (xi−x¯)
Observaciones por encima de la media tendrán desviaciones positivas. Observaciones por debajo de la media tendrán desviaciones negativas.
No se puede calcular un promedio de desviaciones porque valores positivos se cancelan con negativos.
Se eleva al cuadrado las observaciones para que todas sean positivas. Se promedian esas desviaciones al cuadrado.
La desviación estándar es la raíz cuadrada de ese promedio de desviaciones al cuadrado.
Se divide entre n-1 por un tema técnico.

```{r}
sd(db$Pobreza)
```


## Resumen

Se puede obtener la mayoría de estos estadísticos utilizando summary

```{r}
summary(db$Pobreza)
```

```{r}
summary(db$Pobreza)
```



## Ejercicio

Calculen la media y mediana de la densidad poblacional de los departamentos del Perú.

```{r}
mean(db$DensidadPoblacional)
median(db$DensidadPoblacional)
```


